臺北高等行政法院判決
　　　　　　　　　　　　　　　　　　　 96年度簡字第770號
原　　　告　甲○○
被　　　告　桃園縣政府
代　表　人　乙○○縣長）住同.
上列當事人間因食品衛生管理法事件，原告不服行政院衛生署中
華民國96年8月3日衛署訴字第0960021527號訴願決定，提起行政
訴訟。本院判決如下：
    主  文
原告之訴駁回。
訴訟費用由原告負擔。
　　事  實
一、事實概要：緣原告甲○○於網站（網址：http：//www.ttsk
    azu.com.tw/2-k.asp）刊登「糙米茶」「蔬菜湯」食品廣告
    ，內容敘述「…體質虛寒者的特徵：1、容易感冒、打噴嚏
    、流鼻水、咳嗽且痰很多，不容易痊癒。…糙米茶屬燥熱性
    食品，…感冒經過4天以後，會變成痰多（痰是體質轉為寒
    冷的指標），再飲用糙米茶，能補元氣，對病情有很大的幫
    助。」等詞句，經苗栗縣衛生局於民國（下同）96年3月3日
    查獲，移送被告所屬衛生局查證，認定該廣告涉及誇大、易
    生誤解，被告桃園縣政府乃以原告違反食品衛生管理法第19
    條第1項規定，依同法第32條第1項之規定，於96年4月9日以
    府衛食字第0960004126號行政裁處書，處原告新臺幣（下同
    ）3萬元罰鍰。原告不服，提起訴願，遭決定駁回，遂提起
    本件訴訟。
二、兩造聲明：
　(一)原告聲明：
    訴願決定及原處分均撤銷。
　(二)被告聲明：
    1.駁回原告之訴。
    2.訴訟費用由原告負擔。
三、兩造之爭點：
  (一)原告主張之理由：
    1.原告在網站上廣告內容只陳述體質虛寒者的特徵，如感冒
      、打噴嚏、流鼻水等，再介紹該產品「糙米茶」屬燥熱性
      食品，飲用糙米茶，能補充元氣，對病情有很大的幫助。
      查桃園縣衛生局所編印之「食品違規廣告面面觀」冊子，
      在第貳、詞句未涉療效及誇大:一、通常可使用之例句:幫
      助牙齒骨骼正常發育。幫助消化。幫助維持、、、調整體
      質。調節生理機能。產前產後或病後之補養。減少疲勞咸
      、、、中提到「產前產後或病後之補養」、「減少疲勞感
      」等的敘述是合乎被告所屬衛生局的「詞句未涉療效及誇
      大」的規定，這些詞句當中不乏包含形容適用者狀態詞彙
      ，例如:產前、產後、病後、疲勞咸、、、等。而體質虛
      寒者的特徵即是對適用者狀況的陳述，再則產品本身的陳
      述「燥熱性食品」、「調整體質」、「幫助」等。也都不
      是規定「不得宣稱之詞句敘述」內的詞句。陳述虛寒體質
      ，及介紹產品使用「幫助、調整體質」都是符合冊子裡的
      規定，不符合涉及誇大、易生誤解的法規。
    2.被告所屬衛生局之罰款處分應當明白指出違法之具體辭句
      才能服人。查被告所屬衛生局所編印之「食品違規廣告面
      面觀」冊子，二、詞句未涉及醫療效能但涉及誇張或易生
      誤解之詞句。例如: 改善體質、強化細胞功能等。本人在
      個人網站上所說明之「糙米茶」並無涉及上列違法的具體
      辭句，則被告所屬衛生局理應撤銷「行政裁處」之處分。
      原告聲明求為撤銷訴願決定及原處分，即為有理由，請求
      判決如聲明所示。
  (二)被告主張之理由：
    1.按食品衛生管理法第19條第1項明定「對於食品、食品添
      加物或食品洗潔劑所為之標示、宣傳或廣告，不得有不實
      、誇張易生誤解之情形」，依同法第32條第1項「違反第
      19條第1項規定者，處新台幣3萬元以上15萬元以下罰鍰」
      。
    2.本件原告之訴理由略謂：原告在網站上廣告內容只陳述體
      質虛寒者的特徵，如感冒、打噴涕、流鼻水，再介紹該產
      品「糙米茶」屬燥熱性食品，飲用糙米茶，能補充元氣，
      對病情有很大的幫助。查桃園縣衛生局所編印之「食品違
      規廣告面面觀」冊子，在第貳、詞句未涉療效及誇大：一
      、通常可使用之例句：幫助牙齒骨骼正常發育。幫助消化
      。幫助維持、、、調整體質。調節生理機能。產前產後或
      病後之補養。減少疲勞感、、、中提到「產前產後或病後
      之補養」、「減少疲勞感」等的敘述是合乎貴局的「詞句
      未涉療效及誇大」的規定，這些詞句當中不乏包含形容適
      用者狀態詞彙，例如：產前、產後、病後、疲勞感、、、
      等。而體質虛寒者的特徵即是對適用者狀況的陳述，「燥
      熱性食品」、「調整體質」也都不是規定「不得宣稱之詞
      句敘述」內的詞句。
    3.查食品衛生管理法明確規定，食品之宣傳或廣告，不得有
      不實、誇張或易生誤解之情形，而違規廣告之認定，係就
      個案所欲傳達消費者訊息之整體表現，包括文字敘述、產
      品品名、圖案、符號等綜合研判後，再據以認定。本案原
      告於拍賣網站刊登「糙米茶、蔬菜湯」食品廣告，其內容
      敘述糙米茶屬燥熱性食品，而體質虛寒者特徵「…容易感
      冒、打噴嚏、流鼻水、咳嗽且痰很多、不容易痊癒…」，
      感冒經過四天以後，會變成痰多（痰是體質轉為寒冷的指
      標），再飲用糙米茶，能補充元氣，對病情有很大幫助，
      易使消費者誤解該產品對於感冒等症狀，具有預防或改善
      效果，其整體表現所傳達消費者訊息，影射糙米茶對體質
      虛寒者有改善病症之效果，已涉嫌誇大及易生誤解，違反
      食品衛生管理法第19條第1項規定，爰依同法第32條第1項
      規定，於96年4月9日以原處分，處以3萬元罰鍰處分，認
      事用法並無不當。
    理  由
一、按「對於食品、食品添加物或食品用洗潔劑所為之標示、宣
    傳或廣告，不得有不實、誇張或易生誤解之情形。」「違反
    第19條第1項規定者，處新臺幣3萬元以上15萬元以下罰鍰；
    ...。」為食品衛生管理法第19條第1項及第32條第1項前段
    所明定。
二、查本件原告於網站刊登「糙米茶」「蔬菜湯」食品廣告，內
    容敘述「…體質虛寒者的特徵：1、容易感冒、打噴嚏、流
    鼻水、咳嗽且痰很多，不容易痊癒。…糙米茶屬燥熱性食品
    ，…感冒經過四天以後，會變成痰多（痰是體質轉為寒冷的
    指標），再飲用糙米茶，能補元氣，對病情有很大的幫助。
    」等情，為原告所不爭，此有被告所屬衛生局約談紀錄影本
    、自電腦列印之廣告等附卷可稽，其違規事實，足可認定，
    被告依法處罰，並無不合。
三、原告雖稱「糙米茶」是燥熱性食品，可以調整虛寒體質，當
    體質調整好了，自然就不會有感冒等毛病，只是平實敘述食
    物調整體質的道理而已，並無任何誇大不實的情況，且原處
    分應當明白指出違法之具體詞句才能服人，原告不知所刊登
    之廣告詞句有何違法之處。惟查食品衛生管理法明確規定，
    食品之宣傳或廣告，不得有不實、誇張或易生誤解之情形，
    上述規定本屬不確定之法律概念，被告為使民眾就其對上開
    不確定法律概念有所了解，固得提供資訊或為政令之宣導，
    原告所謂「食品違規廣告面面觀」即係被告所為之政令宣導
    。而政令宣導雖無法律上效力，惟如宣導錯誤，致人民依其
    宣導所為之行為仍違反法律之規定者，人民仍得主張對違法
    行為違法性認識錯誤，以主張免罰。本件原告並無法舉出其
    所為廣告與該政令宣導內容如何完全相符；且廣告是否違規
    ，本係就個案所欲傳達消費者訊息之整體表現，包括文字敘
    述、產品品名、圖案、符號等綜合研判後，始能據以判電其
    廣告內容是否為該不確定法律概念所涵攝之範圍。本件系爭
    廣告內容陳述體質虛寒者的特徵，如容易感冒、打噴嚏、流
    鼻水等，再介紹該產品「糙米茶」屬燥熱性食品，飲用糙米
    茶，能補充元氣，對病情有很大幫助，易使消費者誤解該產
    品對於感冒等症狀，具有預防或改善效果，已涉及誇大、易
    生誤解，被告認其屬違規廣告，並無違誤。
四、綜上所述，原告所訴各節，均無可採，原處分認事用法，並
    無違誤，訴願決定遞予維持，亦無不合，原告起訴請求如聲
    明所示，為無理由，應予駁回。又本件事證已明，爰不經言
    詞辯論逕為判決。
據上論結，本件原告之訴為無理由，依行政訴訟法第98條第1項
前段、第233條第1項，判決如主文。
中　　華　　民　　國　　96　　年　  12　　月　  28  　日
                              第五庭  法  官  張瓊文
上為正本係照原本作成。
本件以訴訟事件所涉及之法律見解具有原則性者為限，始得於本
判決送達後20日內向本院提出上訴狀並表明上訴理由，如已於本
判決宣示後送達前提起上訴者，應於判決送達後20日內補具上訴
理由（均按他造人數附繕本），且經最高行政法院許可後方得上
訴。
中　　華　　民　　國　　96　　年　  12　　月　  28  　日
                                      書記官  吳柏洲
